【裁判字號】    90,抗,516
【裁判日期】    901128
【裁判案由】    聲明異議
【裁判全文】
臺灣高等法院刑事裁定                                九十年度抗字第五一六號
    抗  告  人
    即  被  告  甲○○
右抗告人，因聲明異議案件，不服臺灣板橋地方法院，中華民國九十年九月十一日裁
定（九十年度聲字第二四０五號），提起抗告，本院裁定如左：
    主  文
原裁定撤銷，發回臺灣板橋地方法院。
    理  由
一、抗告意旨略以：本件抗告人聲請發還之扣押物，經法院查無被害人，無法認定此
    部分之犯罪事實，業經原裁定認定在案，是抗告人爰依刑事訴訟法第三百十七條
    前段及第一百四十二條規定向法院聲請發還扣押物即非無據，從而原裁定未裁定
    發還抗告人自於法有違，係爭扣押物業經法律推定為抗告人所有，抗告人依法得
    主張權利存在，無庸證明占有權源。又抗告人於民國九十年四月起即先後多次向
    臺灣板橋地檢署聲請領回扣押物，均遭承辦檢察官以「請依法提出所有人之具體
    證明到署辦理，再行斟酌」是執行檢察官業已為拒絕抗告人發還扣押物之處分，
    原裁定認執行檢察官未為拒絕處分實有誤會等語提出抗告。
二、按扣押物未經諭知沒收者，應即發還，刑事訴訟法第三百十七條前段定有明文。
    又按扣押物若無留存之必要者，不待案件終結，應以法院之裁定或檢察官命令發
    還之；其係贓物而無第三人主張權利者，應發還被害人。扣押物因所有人、持有
    人或保管人之請求，得命其負保管之責，暫行發還，刑事訴訟法第一百四十二條
    第一項、第二項定有明文。
三、原審以抗告人僅為本件占有人，亦非被害人而不為發還之諭知固非無見，惟查抗
    告人所聲請發還之扣押物，經本院八十六年度上訴字第四二二三號認定並無被害
    人，而該扣押物係八十五年五月二日二十一時許於臺北縣板橋市○○路一巷二弄
    一號四樓抗告人住處所扣得之物，有該判決影本附卷可稽（原審卷第十頁至第二
    十八頁），則該扣押物縱非抗告人所有亦應為抗告人所持有或保管之物。復按依
    刑事訴訟法第一百四十二條第一項後段之規定，贓物無第三人主張權利者，應發
    還被害人，惟該扣押物既經台灣板橋地方法院檢察署於九十年二月十日公告招領
    （有該署函文附卷第四十六頁），並無第三人主張權利，又經本院八十六年度上
    訴字第四二二三號認定亦無被害人，因無從為發還被害人之諭知，然抗告人縱未
    符被害人之身分，但既為該扣押物之持有或保管人，揆之刑事訴訟法第一百四十
    二條第二項之規定該扣押物因持有人或保管人之請求，尚非不得將之暫行發還，
    交由持有或保管人保管，原裁定以抗告人因占有被「推定」為所有權人，但仍非
    真正所有權人，為不應准許發還之理由，其所持見解，非無可議。抗告人執此指
    摘原裁定不當，洵有理由，應將原裁定撤銷，發回原審更為裁定，以期妥適。據
    上論斷，應依刑事訴訟法第四百一十三條前段，裁定如主文。
中      華      民      國     九十     年     十一     月    二十八    日
                              臺灣高等法院刑事第十九庭
                                  審判長法  官  許  國  宏
                                        法  官  林  勤  純
                                        法  官  洪  光  燦
右正本證明與原本無異。
不得再抗告。
                                        書記官  陳  玉  嬋
中      華      民      國     九十     年     十一     月    二十八    日


司法院資訊處製作；財團法人民間司法改革基金會備份。
